最高法院民事判決　　　　　　　九十六年度台上字第八０七號
上　訴　人　甲　○
訴訟代理人　黃德賢律師
被 上訴 人　昭陽建設股份有限公司
法定代理人　乙○○
上列當事人間債務人異議之訴事件，上訴人對於中華民國九十五
年九月十二日台灣高等法院花蓮分院第二審判決（九十四年度重
上字第一七號），提起上訴，本院判決如下：
    主  文
上訴駁回。
第三審訴訟費用由上訴人負擔。
    理  由
本件被上訴人主張：伊於民國八十一年間在所有坐落台東縣台東
市○○段一三０、一四０等地號土地上興建東海國宅出售，因與
上訴人及第一審共同被告陳智隆、陳宗生（該二人業經第一審判
決被上訴人敗訴確定）與訴外人陳宗惠及陳勝德等人尚有債權債
務糾葛因而纏訟，為恐影響東海國宅之推出，被迫向台灣台東地
方法院（下稱台東地院）提存所提存本息共新台幣（下同）八千
三百二十八萬八千三百七十五元。上訴人乃以台東地院八十四年
度訴字第一一八、一八八、一八、七三及一一九號等宣告假執行
而尚未確定之民事判決為執行名義（下稱系爭執行名義）聲請執
行上開提存款，經台東地院以八十四年度執字第一三二０號等強
制執行事件（下稱系爭執行事件）執行，伊之其他債權人貫申建
設股份有限公司（下稱貫申公司）等人亦紛紛聲請參與分配，嗣
上訴人等人與伊於九十一年六月十一日就上開分配款達成協議（
下稱系爭協議），依系爭協議書第四條約定，雙方就分配款領取
後，未受分配款部分債權全部消滅，爾後不得為任何權利主張。
兩造之權利義務關係自應依該和解契約內容定之，上訴人就系爭
執行名義之請求權及執行力，已因和解契約之成立而消滅，自不
許再依該執行名義為強制執行等情。爰依強制執行法第十四條第
一項規定，求為命上訴人就系爭執行名義，於受償七百十八萬七
千一百六十二元範圍外，不許對伊強制執行之判決（被上訴人超
過上開請求部分，經第一審判決其敗訴後因撤回上訴，已告確定
）。
上訴人則以：被上訴人所稱之和解書，並無兩造之簽章，亦無任
何委託書，形式上根本未成立該和解契約。且兩造所委託之代理
人陳重榮及陳宗惠簽訂契約當時均無委託書，始將和解書改為協
議書，並將系爭協議書第七條以手寫方式更正為，雙方約定本協
議書簽訂後十五日內，至執行處簽署和解筆錄，若當事人親自到
場，則可以不提委任狀等語，可明確看出如第一次簽協議書時已
有委任書，除可不去執行處簽署和解筆錄，直接將和解內容及委
任狀提出即可，不必當事人到場。再經律師陳福寧親筆修改之協
議書約定，雙方需在協議書簽訂十五日內至執行處簽署和解筆錄
，若遲誤此期間，該協議書依理應再重新訂定。兩造既未依約按
時到執行處簽署和解筆錄，自應依上開約定重新訂定協議書，應
不得持之以行使權利。況被上訴人法定代理人乙○○業已於九十
一年八月間表明不同意系爭協議書，亦未委託陳重榮代理協議簽
字等語，顯見系爭協議書並未經兩造授權代理簽立，自無效力可
言等語，資為抗辯。
原審斟酌全辯論意旨及調查證據之結果，以：查系爭執行事件，
因兩造分別提起分配表異議之訴，致執行法院製作之分配表尚有
部分案款提存而未分配，執行程序並未終結，為兩造所不爭執，
被上訴人以系爭協議書係消滅或妨礙上訴人前開執行名義請求之
事由，據以提起債務人異議之訴，自屬適法。次查，系爭協議書
正式簽訂前，兩造協商代表陳宗惠、陳重榮、吳啟章、蔡寬裕及
陳福寧律師等五人業經多次洽商，於九十一年五、六月間上開五
人在台北市六福客棧商談後，即由陳福寧律師草擬一份和解書（
下稱草約一），交由陳宗惠帶回研商修正，修正後除將「和解書
」修改為「協議書」外，並對內容大幅增補，尤以該和解書第七
條內容修正為「本協議簽訂後立即生效。甲（即被上訴人等人－
下同）乙（即上訴人等人－下同）雙方於簽約後十日內各自準備
各方債權人授與第一項權限之委任狀，應撤回訴訟之撤回狀，同
意書交付對方，甲○應親自到場，並至執行處簽署和解筆錄，如
有一方不能履行本協議內容，即全部作廢，不得在相關訴訟中提
出援用。」（下稱草約二），並於九十一年六月五日傳真至陳福
寧律師處。後再經雙方協商，將草約二第七條修改為「本協議書
簽訂後立即生效。乙方於簽約時授與代理人第一項權限之委任狀
，應撤回訴訟之撤回狀、同意書交付雙方之連帶保證人保管、並
至執行處簽署和解筆錄，如甲方於十日內不能履行本協議內容，
即全部作廢，且不得在相關之訴訟中提出援用。」（下稱草約三
），最後於同年月十一日簽訂系爭協議書時，將第七條約定修正
並定稿為「本協議書簽訂後立即生效。乙方於簽約時授與代理人
第一項權限之委任狀，應撤回訴訟之撤回狀、交付乙方之連帶保
證人保管，雙方並約定本協議書簽訂後十五日內至執行處簽署和
解筆錄，至執行處簽署和解筆錄時，若當事人親自到場，則可以
不提出委任狀。」等語，而雙方代理人陳重榮、陳宗惠除於系爭
協議書後簽名蓋章外，並於第七條修改處共同蓋章，另雙方連帶
保證人蔡寬裕、吳啟章及見證人陳福寧律師亦在其上簽名，有各
該草約及系爭協議書附卷可稽。由上開雙方協商過程，顯見系爭
協議書第七條約定應係雙方爭執重點，具名為雙方代理人之陳重
榮、陳宗惠既已簽章並就第七條修正確認，則如雙方代理人果有
獲得授權訂立系爭協議書，可認上訴人及陳智隆、陳宗生三人授
與陳宗惠代理洽談執行案款分配及息訟和解事宜之委任書，應係
交由其連帶保證人吳啟章保管，而證人即上訴人之連帶保證人吳
啟章已證稱，其知道簽立系爭協議書，並為連帶保證人及調解人
，當天陳宗惠有提出甲○之委託書由其保管，嗣因當天陳宗惠說
要該委託書去領法院之提存款而取回甲○之委託書等語，其證述
之內容及其參與之方式，符合一般簽立協議書之常情，已足證當
日未到之人確有合法出具委託書。再依證人即系爭協議書見證人
陳福寧律師證稱，簽立系爭協議書當天有看到雙方出具之委託書
，及證人陳重榮證述，當天有看到甲○等人出具之委託書，當然
有授權等語，證人吳啟章係雙方同意到場見證之第三人，既係受
上訴人信賴之人，且與之具有利害與共之關係，而陳福寧係見證
人，並係執業多年之律師，其等之證述及專業能力，均足以信賴
，參諸系爭協議書由上訴人授權之陳宗惠洽商增刪過程，九十一
年六月五日經陳宗惠修改之草約二，歷經修正協商多次，方於同
年月十一日簽訂系爭協議書，並將上訴人要親自到場刪除，陳宗
惠亦蓋章同意，顯見陳宗惠應已提出其妻即上訴人之委任狀取信
眾人，方可能當場簽立協議書。況系爭協議洽商之過程漫長艱辛
，雙方又互信不足，陳宗惠如不能確認被上訴人方面代理人陳重
榮有合法代理權，豈會簽署一份無效之協議書？雙方連帶保證人
及見證人又豈會無異議的在協議書上簽章？是陳宗惠此部分所述
，與一般生活經驗法則不符，自非可採。再觀草約二、草約三及
至系爭協議書關於第七條約定所修改之內容，與證人陳重榮之證
述相符，可知雙方對代理人是否受有委任皆極為在意，對上訴人
代理人是否擁有授權亦極其慎重，此由草約至系爭協議書第一條
皆載明全權委託並授與特別委任之旨可證。況被上訴人於系爭協
議書成立後，確依該協議書約定，於九十一年七月十一日上午九
時十分具狀撤回繫屬於原法院之九十一年度重上更(一)字第七號給
付紅利事件，上訴人本人隨即於同日下午四時十五分親自到原法
院領取撤回上訴狀繕本，並同時聲請原法院核發確定證明書；訴
外人貫申公司亦依系爭協議書約定，除於九十一年六月十二日具
狀撤回繫屬於最高法院之原法院九十年度再更(一)字第一號事件之
上訴外，並於同年七月九日具狀撤回繫屬於原法院之九十一年度
重上更(一)字第十一號分配表異議之訴事件之上訴，上訴人於同年
月十一日收受送達後，隨即與陳智隆、陳宗生聯名聲請確定證明
書，並於當日發給，此距上訴人收受上開送達之同日上午九時十
分僅隔約三十分。上訴人確據被上訴人等撤回上開訴訟而領得台
東地院所核發之款項二千三百餘萬元等情，有上開撤回狀、送達
證書及確定證明書（均影本）在卷可稽。兩造興訟多年，苟非系
爭協議書有效成立，被上訴人及貫申公司豈會無故撤回繫屬中之
訴訟，陷自己於不利而讓上訴人輕易領取上開款項？又上訴人若
非授權陳宗惠並知悉已訂立系爭協議書，豈能均於第一時間迅速
得知上開撤回上訴情事，並聲請取得確定證明書以資行使權利，
順利領取上開款項？足證系爭協議書確係存在，並於雙方代理人
簽訂時，皆獲雙方當事人之授權，顯係經雙方合意後簽立。上訴
人主張被上訴人未授權訂立系爭協議書乙節，已經被上訴人所否
認，而其就證人乙○○證詞之解釋，亦有違當事人真意，尚無足
取。又系爭協議書簽訂後即屬有效，至事後如何處置委任書，或
委任書是否仍保存，即與系爭協議書是否有效無涉，而吳啟章既
為上訴人一方之連帶保證人，則上訴人之代理人陳宗惠要求取回
委任狀俾便上訴人領取提存款之事由，即屬正當，吳啟章當無不
許之理，況上訴人是否親自領取提存款亦係事後問題，不能因此
推論吳啟章所言不實。又委任狀乃簽約時代理人表明自己有本人
合法授權之書證，並以此取信對方，如此方有隨後之洽商簽約等
行為，是否附卷端視事後處理之態度，與協議書之成立無關，證
人陳宗惠此部分之證述，亦不足採。末查，系爭協議書第七條後
段固有前述約定，惟其前段已約明，上訴人之委任狀交付其連帶
保證人保管，而其連帶保證人吳啟章家住台北縣中和市，又非立
約之兩造，自無義務陪同上訴人到台東地院民事執行處簽署和解
筆錄，則其後段之約定自屬必要。且上開「至執行處簽署和解筆
錄」之約定，除草約一未載明外，餘自草約二、草約三至系爭協
議書皆明載於第七條後段，可見原經陳福寧律師親擬之草約一並
無此段約定，爾後經雙方洽商後始予增訂，應係當事人欲迅速領
取執行案款之真意表示，益證系爭協議書確係雙方合意後所簽訂
，當不能因此約定，遽爾推論雙方代理人於簽約時無本人之合法
授權。再由草約二、三第七條後段原約定之甲方於十日內不能履
行本協議內容，即全部作廢，改成最後正式簽訂系爭協議書再修
改之內容，並無未於十五日內至執行處簽署和解筆錄時，有何失
權或處罰之約定，更無約定若未至執行處簽署和解筆錄，系爭協
議書全部作廢，應重新簽訂和解契約。又協議書包括貫申公司部
分，因兩造當時就有關之債權、債務關係及相關之人員均列入計
算，而貫申公司在兩造多件訴訟中均占重要地位，故縱有另案將
貫申公司之權利排除，惟既係雙方協議，將之列入計算範圍，自
係該協議內容之一部分，尚不得反此推論該協議書不成立。至於
九十一年七月八日另訂之協議書與系爭協議書內容完全不同部分
，因兩造間之多次爭執，並觀之事後對協議書之爭執等情，其內
容不一致，實不足以推論系爭協議書不成立。綜上，可認系爭協
議書之雙方代理人應獲有本人之充分授權，應已成立生效。而第
一審依上開協議書內容計算系爭執行事件上訴人應受之分配款部
分亦無違誤。從而，被上訴人主張上訴人就系爭執行名義於受償
七百十八萬七千一百六十二元範圍外，不許對伊為強制執行，洵
屬正當，應予准許等詞，為其心證之所由得，並說明上訴人其他
主張及聲明證據為不足取，暨不再審酌訊問證人之理由，因而維
持第一審所為上訴人敗訴部分之判決，駁回其上訴。
按證人之證言是否可採，審理事實之法院本得衡情認定（本院二
十年上字第二０五二號判例參照）。且證據之取捨，屬於事實審
法院之職權，若其取捨並不違背法令，即不容當事人以採證不當
為指摘（本院二十八年上字第二八號判例參照）。查系爭協議書
係經兩造各自授權其代理人，並在各自之連帶保證人及見證人陳
福寧律師見證下而簽立，業經上述證人證述明確，原審斟酌審認
系爭協議書簽立之過程及修改之內容，對照上述證人之證述，因
而以上述理由，為不利於上訴人之論斷，經核於法洵無違誤。上
訴論旨，猶執陳詞，並以原審取捨證據、認定事實及適用法律之
職權行使，暨其他與判決基礎無涉之理由，指摘原判決不當，求
予廢棄，不能認為有理由。
據上論結，本件上訴為無理由。依民事訴訟法第四百八十一條、
第四百四十九條第一項、第七十八條，判決如主文。
中　　華　　民　　國　九十六　年　　四　　月　 十九 　日
                      最高法院民事第八庭
                          審判長法官  朱　建　男
                                法官  顏　南　全
                                法官  許　澍　林
                                法官  鄭　傑　夫
                                法官  蘇　清　恭
      本件正本證明與原本無異
                                      書  記  官
中　　華　　民　　國　九十六　年　　四　　月　 三十 　日
                                                      Ｋ
